ACORDAO-COMPLETO-2378321

ACÓRDÃO 11397/2019 ATA 39/2019 - SEGUNDA CÂMARA

VISTOS, relatados e discutidos estes autos de alterações da aposentadoria deferida em favor de Annacer Abi-Ackel pelo Tribunal Regional do Trabalho da 3ª Região – MG;
	ACORDAM os Ministros do Tribunal de Contas da União, reunidos em Sessão da 2ª Câmara, nos termos do art. 71, III e IX, da Constituição de 1988, dos arts. 1º, V, 39, II, e 45 da Lei nº 8.443, de 1992, e dos arts. 260, § 1º, e 262, § 2º, do RITCU, ante as razões expostas pelo Relator, em:
	9.1. determinar que a unidade técnica adote as seguintes medidas:
	9.1.1. promova a devida diligência junto à administração do Tribunal Regional do Trabalho da 3ª Região – MG, no prazo de 15 (quinze) dias, com o intuito de, entre outros elementos, apurar se, ao inviabilizar a concessão dos “quintos” de função pelo rompimento do período legal de 5 (cinco) anos consecutivos ou de 10 (dez) anos interpolados, o indevido interregno reduzido de 4  (quatro) dias corresponderia à efetiva realidade dos fatos ou decorreria de falha administrativa na publicação do correspondente ato administrativo, sem prejuízo, ainda, de apurar se os gestores do TRT da 3ª Região teriam atuado com desídia ou falta de dever de cuidado, ao levarem mais de 11 anos para promover o envio desses dois atos de alteração ao TCU (às Peças 4 e 5 sob os nos 20785100-04-2011-000018-2 e 20785100-04-2011-000018-2) , não tendo, estranhamente, apresentado as aludidas alterações junto aos atos anteriormente enviados ao TCU (à Peça 19 sob o nº 20785100-04-1996-000092-8, à Peça 20 sob o nº 20785100-04-2004-000184-3 e, entre outros, à Peça 21 sob o nº 20785100-04-2006-000057-5) ; e 
	9.1.2. autorizar, desde já a realização de eventual inspeção, entre outras diligências cabíveis, perante a administração do Tribunal Regional do Trabalho da 3ª Região – MG.

Aposentadoria deferida em favor de Annacer Abi-Ackel pelo Tribunal Regional do Trabalho da 3ª Região  MG.

Segunda Câmara

Tribunal Regional do Trabalho da 3ª Região - MG.

3. Interessado: Annacer Abi-Ackel (CPF XXX.677.176-XX).

13.1. Ministros presentes: Ana Arraes (Presidente), Augusto Nardes e Raimundo Carreiro.
13.2. Ministro-Substituto convocado: Augusto Sherman Cavalcanti.
13.3. Ministros-Substitutos presentes: Marcos Bemquerer Costa e André Luís de Carvalho (Relator).

ANDRÉ DE CARVALHO

Trata-se de atos de alteração da aposentadoria deferida em favor de Annacer Abi-Ackel pelo Tribunal Regional do Trabalho da 3ª Região – MG.    
2.	Após a análise final do feito, o auditor federal da Sefip lançou o seu parecer conclusivo à Peça 23 (fls. 1/6) , com a anuência, por delegação de competência, do diretor da unidade técnica (Peça 24) , nos seguintes termos:
	“Trata-se de atos de concessão de aposentadoria de Annacer Abi-ackel, ex-servidor do Tribunal Regional do Trabalho da 3ª Região/MG. 
	2. Os atos foram submetidos, para fim de registro, à apreciação do Tribunal de Contas da União (TCU) , de acordo com o art. 71, inciso III, da Constituição Federal. O cadastramento e a disponibilização ao TCU ocorreram por intermédio do Sistema de Apreciação e Registro de Atos de Admissão e Concessões, na forma dos arts. 2º, caput e incisos I a VI, e 4º, caput, da Instrução Normativa - TCU 78/2018. 
	Histórico 
	3. O servidor Annacer Abi-ackel aposentou-se, em 1/12/1995, no cargo de técnico judiciário, com proventos integrais. O ex-servidor possui 3 atos julgados por esta Corte de Contas. No ato de número de controle 20785100-04-1996-000092-8, referente à concessão inicial, constava o pagamento de quintos 10/10 DAS-5 (peça 19) . O ato de concessão inicial foi apreciado pela ilegalidade, no TC Processo 019.875/2003-4, por meio do Acórdão 1858/2005-TCU-Segunda Câmara, MinistroRelator Ubiratan Aguiar, em decorrência da concessão de “quintos/décimos” com base no valor total do DAS, em desacordo com o Acórdão 1433/2003-TCU-Segunda Câmara, Ministro-Relator Adylson Motta. 
	4. Posteriormente, o ato de alteração de número de controle 20785100-04-2004-000184-3 (peça 20) foi apreciado pela ilegalidade, por meio do Acórdão 1423/2011-TCU-Primeira Câmara, Ministro-Relator Weder de Oliveira, em razão do pagamento irregular de vantagem pessoal de enquadramento, decorrente da diferença entre o valor da remuneração do cargo em comissão fixado pela Lei 9.030/1995, e o valor da parcela correspondente, instituída pela Lei 9.421/1996. 
	5. Em consequência, o Tribunal Regional do Trabalho da 3ª Região/MG encaminhou novo ato de concessão inicial (número de controle 20785100-04-2006-000057-5) , sem as irregularidades citadas, apreciado pela legalidade no TC-Processo 009.462/2008-1 (peça 21) . 
	6. Nos atos já apreciados por esta Corte de Contas não havia a vantagem ‘opção’, somente a vantagem dos ‘quintos’. 
	7. Os atos deste processo tratam de alteração da aposentadoria, nos quais consta a concessão da vantagem ‘opção’. As alterações foram publicadas em 26/11/2003. 
	8. No ato de número de controle 20785100-04-2008-000041-4, além da vantagem ‘opção’, recebida juntamente com os quintos, constou ainda rubrica denominada ‘VANT.LIMINAR MS386/1’.
	9. No ato de número de controle 20785100-04-2011-000018-2, consta a vantagem ‘opção’ e “quintos”. No entanto, a rubrica ‘vantagem liminar MS 386/1’ foi excluída. Em consulta ao contracheque do interessado, verifica-se que não existe mais a rubrica judicial (peça 18) . 
	10. O Ministério Público junto ao TCU, em parecer à peça 8, considerou ilegal a concessão da vantagem ‘opção’. O Exmo. Ministro-Relator André Luís de Carvalho determinou que a Sefip realizasse a oitiva do interessado (peça 9) . 
	11. Em consequência, esta Secretaria realizou a oitiva do interessado, por intermédio da Unidade Jurisdicionada, por meio dos Ofícios 7678 e 7680/2014-TCU/SEFIP, de 28/7/2014, para que se manifestasse sobre as inconsistências apontadas no Parecer do Ministério Público junto ao Tribunal de Contas da União, referente à vantagem ‘opção’ (peças 10 e 11) . 
	12. O interessado tomou ciência da oitiva em 20/8/2014 (peça 17) . As alegações de defesa do ex-servidor estão anexadas à peça 16. 
	Exame Técnico
	 a) Resposta à oitiva 
	13. Em síntese, o interessado, por intermédio de sua advogada, apresentou as seguintes alegações de defesa (peça 16) : 
	a) a incorporação da parcela ‘opção’ foi feita nos termos do Acordão 2.076/2005, do Tribunal de Contas da União, e da Orientação Normativa 2/2007-SRH/MP. Registra que o Parecer do MPTCU discordou apenas sobre a parcela ‘opção’, não havendo irregularidade sobre os ‘quintos’; 
	b) o servidor requereu sua aposentadoria em 28/11/1995, quando contava com 36 anos, 8 meses e 21 dias de tempo de serviço. Considera equivocado o entendimento do MPTCU de que o servidor não atendia aos requisitos para o recebimento da vantagem ‘opção’. Alega que de 1/10/1987 a 3/6/1993, o servidor possuía 5 anos, 8 meses e 5 dias de tempo de serviço em cargo comissionado, bem como até 18/1/1995 já havia preenchido os requisitos necessários para a aposentadoria, possuindo mais de 35 anos de tempo de serviço; 
	c) informa os seguintes períodos de funções comissionadas: cargo em comissão de Assessor de Juiz (1/10/1987 a 20/6/1991) , cargo em comissão de diretor de Secretaria (Posse em 21/6/1991, exercício em 24/6/1991 até 10/6/1993) e cargo em comissão de Assessor de Juiz (11/6/1993 a 7/12/1995) ; 
	d) alega que o intervalo de 21/6/1991 a 24/6/1991, referente ao cargo de diretor de Secretaria, refere-se ao fim-de-semana, e que não pode ser considerado necessariamente uma interrupção. Assim, o servidor teria os cinco anos ininterruptos exigidos para a concessão da vantagem ‘opção’; 
	e) alega que o art. 193 da Lei 8.112/1990 não estabeleceu limitação temporal para que a direito ali previsto fosse exercido, e que não há nenhuma lei que restrinja a incorporação da parcela ‘opção’ apenas a servidores que somente tenham cumprido os requisitos para aposentadoria até 18 de janeiro de 1995; e 
	f) cita os Princípios da Segurança Jurídica, direito adquirido, ato jurídico perfeito, decadência administrativa, pois já recebe a parcela há mais de 19 anos, e Princípio da Irredutibilidade do valor dos benefícios. 
	b) Entendimento TCU sobre opção 
	14. De acordo com entendimento deste Tribunal, proferido no Acórdão 2076/2005-TCU-Plenário, Ministro-Relator Augusto Sherman, assegura-se a vantagem ‘opção’, prevista no art. 2º da Lei 8.911/1994, aos servidores que, até a data de 18/1/1995, tenham satisfeitos os requisitos do art. 193 da Lei 8.112/1990, ainda que sem os requisitos para a aposentação em qualquer modalidade: 
	‘Art. 193 da Lei 8.112/1990: 
	art. 193. O servidor que tiver exercido função de direção, chefia, assessoramento, assistência ou cargo em comissão, por período de 5 (cinco) anos consecutivos, ou 10 (dez) anos interpolados, poderá aposentar-se com a gratificação da função ou remuneração do cargo em comissão, de maior valor, desde que exercido por um período mínimo de 2 (dois) anos. 
	§ 1° Quando o exercício da função ou cargo em comissão de maior valor não corresponder ao período de 2 (dois) anos, será incorporada a gratificação ou remuneração da função ou cargo em comissão imediatamente inferior dentre os exercidos. 
	Acórdão 2076/2005-TCU-Plenário: 
	9.3.1. é assegurada na aposentadoria a vantagem decorrente da opção, prevista no art. 2º da Lei nº 8.911/94, aos servidores que, até a data de 18 de janeiro de 1995, tenham satisfeito os pressupostos temporais estabelecidos no art. 193 da Lei 8.112/90, ainda que sem os requisitos para aposentação em qualquer modalidade.’ 
	15. No Acórdão 2076/2005-TCU-Plenário, esta Corte de Contas também estabeleceu uma exceção para os atos que tenham sido publicados até 25/10/2001, isto é, na vigência da Decisão 481/1997-TCU-Plenário: 
	‘9.3.2. em atenção aos princípios da segurança jurídica, da boa-fé e da isonomia, a determinação constante do item 8.5 da Decisão nº 844/2001-TCU-Plenário, com a redação dada por este Acórdão, não se aplica aos atos de aposentadoria expedidos com base no entendimento decorrente das Decisões nº s 481/1997-Plenário e 565/1997-Plenário, e já publicados no órgão de imprensa oficial até a data da publicação da Decisão nº 844/2001-Plenário (DOU de 25/10/2001) ;’ 
	16. No caso exposto no item 9.3.2 do Acórdão 2076/2005-TCU-Plenário, no tocante à exigência de tempo de exercício na função para o recebimento da parcela opção, convém transcrever excerto do voto condutor do Acórdão 224/2006-TCU-Primeira Câmara: 
	‘16. Embora o item acima transcrito não aluda, especificamente, à exigência de exercício mínimo de dois anos para incorporação da função de maior valor, dentre as exercidas pelo servidor, é certo que a exclusão dos atos de aposentadoria expedidos com base nas Decisões nº s 481/1997 e 565/1997, ambas do Plenário, da abrangência da determinação constante do item 8.5 da Decisão nº 844/2001-Plenário, com a redação dada pelo Acórdão 2076/2005-TCU-Plenário, indica que, nestes casos, também aquela exigência deve ser relevada, tendo em vista que as Decisões em comento, ao permitirem a opção para servidores que possuíssem, na data da aposentadoria, apenas um quinto incorporado, obviamente permitiam a concessão de tal vantagem no valor de função exercida por menos de dois anos.’
	17. Assim, verifica-se dois entendimentos deste Tribunal no tocante à concessão da vantagem opção, quando da aposentadoria: 
	a) o primeiro, regra geral, assegura a vantagem da opção para aqueles que preencheram os requisitos temporais estabelecidos no artigo 193 da Lei 8.112/1990 até 18/1/1995; e 
	b) o segundo, vale especificamente para os atos de aposentadoria que foram publicados até 25/10/2001, nesse caso assegura-se a vantagem de opção para aqueles que incorporaram até a data de 18/1/1995 pelo menos um quinto da função. 
	18. Nos atos do ex-servidor são registrados os seguintes períodos de funções comissionadas: 1/10/1987 a 20/6/1991, 24/6/1991 a 10/6/1993 e 11/6/1993 a 30/11/1995. Assim, existe uma interrupção do tempo exercido em função comissionada, não possuindo o interessado 5 (cinco) anos consecutivos, ou 10 (dez) anos interpolados no exercício das funções até 18/1/1995. 
	19. Além disso, os atos de alteração foram publicados em 26/11/2003, ou seja, após 25/10/2001, data da publicação da Decisão 844/2001. O próprio Ministério Público junto ao TCU, em seu parecer à peça 8, já havia se pronunciado sobre a ilegalidade dos atos:
	‘5. A discriminação dos tempos de funções comissionadas, informada pelo órgão de origem nos atos de peças n.ºs 5 e 6, revela que o inativo exerceu as seguintes funções: 
DENOMINAÇÃO DA FUNÇÃO   DATA ÍNICIO   DATA FIM 
ASSESSOR DE JUIZ                      01/10/1987         20/06/1991 
DIR. SEC. DE JCJ                         24/06/1991         10/06/1993 
ASSESSOR DE JUIZ                     11/06/1993         30/11/1995 
6. Evidencia-se que não foram atendidos os requisitos temporais previstos no art. 193 da Lei n.º 8.112/90 até 18/01/1995. Além disso, os atos de alteração dos proventos foram publicados no DOU após 25/10/2001, data da publicação da Decisão n.º 844/2001 – Plenário, não sendo aplicáveis os princípios da segurança jurídica, da boa-fé e da isonomia. Cabe salientar que o interessado possui atos anteriores cadastrados no sistema Sisac, mas nenhum contemplou a parcela da opção. Dessa maneira, os atos não mertecem o registro pela Corte de Contas’.
	20. Diante do exposto, entende-se que a parcela opção encontra-se irregular, devendo os atos de alteração serem apreciados pela ilegalidade. 
	c) decadência administrativa 
	21. Esta Corte de Contas, no tocante à decadência, prevista no art. 54 da Lei 9.784/1999, entende que o referido dispositivo legal, ao ser aplicado aos atos de aposentadoria e pensão, conta seu prazo decadencial somente a partir do respectivo registro pelo Tribunal de Contas da União, visto que, em se tratando de ato complexo, só é aperfeiçoado quando de seu registro pelo TCU. Portanto, o prazo decadencial não pode ser contado a partir da concessão administrativa, mas sim a partir do exame pelo TCU. Esse é o teor da Súmula TCU 278/2012, a seguir transcrita: 
	‘SÚMULA 278/2012: Os atos de aposentadoria, reforma e pensão têm natureza jurídica de atos complexos, razão pela qual os prazos decadenciais a que se referem o § 2º do art. 260 do Regimento Interno e o art. 54 da Lei nº 9.784/99 começam a fluir a partir do momento em que se aperfeiçoam com a decisão do TCU que os considera legais ou ilegais, respectivamente’. 
	d) Princípio da Segurança Jurídica, do direito adquirido e da irredutibilidade salarial 
	22. O Princípio da Segurança Jurídica é vetor importante do Direito, que impõe ao magistrado a ponderação de sua incidência no caso concreto, mas sempre em face de outros princípios estruturantes da Administração Pública, como o princípio da legalidade, expresso na Constituição Federal, a partir do qual se estrutura todo o direito público e administrativo. 
	23. A apreciação de atos de concessão de aposentadoria ou pensão civil pela ilegalidade não infringe o princípio da segurança jurídica. O ato de pensão civil em exame não pode ser considerado como ato jurídico perfeito, uma vez que o ex-servidor não atendia aos requisitos necessários para a incorporação da vantagem ‘opção’. 
	24. A jurisprudência da Suprema Corte é no sentido de deferir aos atos de aposentadoria e pensão a classificação de ato complexo, motivo pelo qual somente quando recebe o registro pela Corte de Contas passa a estar plenamente formado (perfeito) , válido (aferição da legalidade com reflexo de definitividade perante a Administração, que não mais pode anulá-lo unilateralmente) e eficaz (plenamente oponível a terceiros, deixando de apresentar executoriedade provisória) . 
	25. Assim, pode-se, então, concluir, que não há que se falar em direito adquirido antes que o ato complexo esteja definitivamente registrado por este Tribunal, muito menos quando a concessão traz em seu bojo vício insanável, por não haver lei que a suporte. 
	26. No caso tratado neste processo, não é questionado o direito à aposentadoria, e sim a incorporação da vantagem ‘opção’ no cálculo dos proventos. Quanto ao caráter alimentar do benefício e a irredutibilidade de vencimentos, verificando a ficha financeira do interessado, observa-se que a exclusão da parcela ‘opção’ não deixará o ex-servidor sem recurso financeiro (peça 18) . A alegação de violação ao princípio da irredutibilidade salarial também deve ser afastada, nos termos da jurisprudência do STF, que se fixou no sentido de que não há óbice à redução de proventos caso alguma parcela/vantagem esteja sendo paga ao arrepio da lei, conforme o MS 25.552, de relatoria da Exma. Ministra Cármen Lúcia, verbis: 
	EMENTA: MANDADO DE SEGURANÇA. ATO DO TRIBUNAL DE CONTAS DA UNIÃO. APOSENTADORIA DE MAGISTRADO (...) DECADÊNCIA ADMINISTRATIVA E OFENSA AO PRINCÍPIO DA IRREDUTIBILIDADE DE SALÁRIOS NÃO CONFIGURADAS. 
	 (...) 
	3. O Supremo Tribunal Federal pacificou entendimento de que, sendo a aposentadoria ato complexo, que só se aperfeiçoa com o registro no Tribunal de Contas da União, o prazo decadencial da Lei nº 9.784/1999 tem início a partir de sua publicação. Aposentadoria do impetrante não registrada: inocorrência da decadência administrativa. 
	4. A redução de proventos de aposentadoria, quando concedida em desacordo com a lei, não ofende o princípio da irredutibilidade de vencimentos. Precedentes. 
	27. Desta forma, entende-se que não se pode garantir o registro de uma aposentadoria considerada ilegal pelo TCU invocando apenas princípios tais como o da segurança jurídica, irredutibilidade salarial e razoabilidade, os quais deverão ser sopesados também com o princípio da legalidade. 
	Conclusão
	28. Em razão do exposto e tendo em vista as análises realizadas nos atos de alteração de concessão de aposentadoria de Annacer Abi-ackel, esta Unidade Técnica considera que os atos em tela estão ilegais, em razão da incorporação da parcela ‘opção’, sem que o ex-servidor atenda aos requisitos exigidos para o recebimento da vantagem. 
	Proposta de Encaminhamento 
	29. Ante o exposto, conforme o preceituado no artigo 71, inciso III, da Constituição Federal de 1.988; c/c os artigos. 1º, inciso V, e 39, inciso II, da Lei nº 8.443/1992, c/c os artigos 1º, inciso VIII, 260, §§ 1º e 4º, do Regimento Interno/TCU, e tomando por base as informações prestadas pelo órgão de controle interno e as verificações feitas pela unidade técnica, na forma prevista no artigo 260, caput, do referido Regimento, propõe-se: 
	a) considerar ilegais e negar o registro dos atos de alteração de concessão de aposentadoria de Annacer Abi-ackel (CPF XXX.677.176-XX) ; 
	b) dispensar o ressarcimento das quantias indevidamente recebidas de boa-fé, nos termos da Súmula TCU 106; 
	c) determinar ao Tribunal Regional do Trabalho da 3ª Região/MG que adote medidas para que: 
	c.1) no prazo de quinze dias, faça cessar os pagamentos decorrentes dos atos impugnados por esta Corte, sob pena de responsabilidade solidária da autoridade administrativa omissa, nos termos do art. 262 do Regimento Interno/TCU; 
	c.2) no prazo de trinta dias, emita novos atos, livres da irregularidade apontada, e os submeta ao TCU pelo Sistema e-Pessoal, nos termos dos arts. 262, § 2º, do Regimento Interno desta Corte e 19, § 3º, da Instrução Normativa TCU 78/2008; 
	c.3) dê ciência, no prazo de 15 (quinze) dias, do inteiro teor desta deliberação ao interessado, alertando-o de que o efeito suspensivo proveniente da interposição de eventuais recursos junto ao TCU não o exime da devolução dos valores percebidos indevidamente após a respectiva notificação, caso esses não sejam providos; e 
	c.4) encaminhar ao Tribunal, no prazo de 30 (trinta) dias contados da ciência da decisão, documento apto a comprovar que o interessado tomou conhecimento do acórdão”.
3.	Enfim, por intermédio da Exma. Sra. Procuradora-Geral Cristina Machado da Costa e Silva, o MPTCU anuiu, em cota singela (Peça 25) , à aludida proposta da unidade técnica.
É o Relatório.

Vanessa Emanuela Marques de Paula (73.381/OAB-MG), entre outros, representando Annacer Abi-Ackel.

Procuradora-Geral Cristina Machado da Costa e Silva.

PESSOAL. APOSENTADORIA. INDÍCIOS DE INDEVIDO PAGAMENTO DA VANTAGEM COMO "OPÇÃO". LONGO TEMPO ENTRE A VIGÊNCIA DO ATO E O ENVIO AO TCU, REFORÇANDO OS INDÍCIOS SOBRE A AUSÊNCIA DE BOA-FÉ DOS GESTORES E O SUBSEQUENTE DANO AO ERÁRIO PELO INDEVIDO PAGAMENTO DAS INDIGITADAS PARCELAS. POSSÍVEL ILEGALIDADE DO ATO, COM A NEGATIVA DE REGISTRO, ALÉM DA SUBSEQUENTE CONVERSÃO EM TCE. NECESSIDADE, TODAVIA, DE MELHOR ESCLARECIMENTO DA SITUAÇÃO. PROSSEGUIMENTO DO FEITO. DETERMINAÇÃO PARA A REALIZAÇÃO DE DILIGÊNCIA.

APOSENTADORIA (APOS)

Secretaria de Fiscalização de Pessoal (Sefip).

Trata-se de atos de alteração da aposentadoria deferida pelo Tribunal Regional do Trabalho da 3ª Região – MG sob as seguintes condições:
	Peça
	Beneficiário
	Data de Nascimento
	Tipo de Ato e 
de Aposentadoria
	Vigência
	Enviado 
ao TCU

	4
	Annacer Abi-Ackel
	8/3/1927
	Alteração – 
Aposentadoria voluntária
	1º/1/1997
	12/3/2008

	5
	Annacer Abi-Ackel
	8/3/1927
	Alteração – 
Aposentadoria voluntária
	1º/1/1997
	5/4/2011

2.	Como visto, o servidor Annacer Abi-Ackel aposentou-se com os proventos integrais, em 1º/12/1995, no cargo de técnico judiciário. 
3.	A Sefip assinalou que o referido servidor contaria com 3 (três) atos julgados pelo TCU sob as seguintes premissas: 
 (i)	o ato de concessão inicial sob o nº 20785100-04-1996-000092-8 teria apresentado o pagamento de “quintos” pelo patamar de 10/10 do DAS-5 (Peça 19) , tendo o referido ato sido apreciado pela ilegalidade por meio do Acórdão 1858/2005-TCU-Segunda Câmara diante da indevida concessão de “quintos/décimos” pelo valor total do DAS em desacordo com o Acórdão 1433/2003-TCU-Segunda Câmara; 
 (ii)	o subsequente ato de alteração sob o nº 20785100-04-2004-000184-3 (Peça 20) teria também sido apreciado pela ilegalidade por meio do Acórdão 1423/2011-TCU-Primeira Câmara diante do irregular pagamento de vantagem pessoal de enquadramento a partir da diferença entre o valor da remuneração do cargo em comissão fixado pela Lei nº 9.030, de 1995, e o valor da correspondente parcela instituída pela Lei n.º 9.421, de 1996; e 
 (iii)	o TRT da 3ª Região – MG teria encaminhado, então, o novo ato de concessão inicial sob o nº 20785100-04-2006-000057-5 (Peça 21) sem as indicadas irregularidades, tendo ele sido apreciado pela legalidade por meio do Acórdão 1406/2008-TCU-Segunda Câmara.
4.	Ocorre, contudo, que não teria figurado, nos referidos atos, a aludida vantagem como “opção”, tendo figurado até então somente a vantagem dos “quintos”, e, assim, o presente processo trataria dos atos de alteração da aposentadoria em favor de Annacer Abi-Ackel, contemplando a concessão da referida vantagem como “opção”.
5.	Por esse prisma, a Sefip assinalou que, no ato de alteração sob o nº 20785100-04-2008-000041-4 (Peça 4) , além da vantagem como “opção” percebida juntamente com os “quintos”, figuraria, ainda, a rubrica denominada “VANT.LIMINAR MS386/1”, ao passo que, no ato de alteração sob o nº 20785100-04-2011-000018-2 (Peça 5) , figurariam as vantagens como “opção” e “quintos”, tendo a rubrica “vantagem liminar MS 386/1” sido dele excluída (Peça 18) .
6.	Todavia, como os aludidos atos deram entrada no TCU há mais de cinco anos, a unidade técnica promoveu a prévia oportunidade para o exercício do contraditório e da ampla defesa pelo interessado, em sintonia com a jurisprudência do STF (v.g.: MS-25.116 e MS-25.403) , e, após ter sido devidamente notificado (Peças 7/11) , o Sr. Annacer Abi-Ackel apresentou a sua manifestação à Peça 16.
7.	De todo modo, após a análise final do feito à Peça 23, a Sefip pugnou pela ilegalidade dos referidos atos de alteração da aposentadoria, tendo o MPTCU anuído a essa proposta. 
8.	Incorporo os pareceres da Sefip e do MPTCU a estas razões de decidir.
9.	Bem se sabe que, em consonância com o Acórdão 2076/2005-TCU-Plenário, a vantagem como “opção” prevista no art. 2º da Lei nº 8.911, de 1994, restaria assegurada para aqueles que, até 18/1/1995, tivessem preenchido os requisitos temporais estabelecidos pelo art. 193 da Lei nº 8.112, de 1990, tendo sido, ainda, garantida a percepção dessa vantagem para os atos de aposentadoria expedidos e já publicados no órgão de imprensa oficial até 25/10/2001 (data da publicação da Decisão 844/2001-Plenário) .
10.	De toda sorte, posteriormente, o Acórdão 1599/2019-TCU-Plenário esclareceu a situação e firmou o entendimento de ser “vedado o pagamento das vantagens oriundas do art. 193 da Lei nº 8.112, de 1990, inclusive o pagamento parcial da remuneração do cargo em comissão (‘opção’) , aos servidores que implementaram os requisitos de aposentadoria após 16/12/1998, data da publicação da Emenda Constitucional 20, que limitou o valor dos proventos à remuneração do cargo efetivo no qual se deu a aposentadoria”.
11.	Ocorre, porém, que, nos aludidos atos de alteração, teriam sido consignados os períodos de funções comissionadas (de 1/10/1987 a 20/6/1991, de 24/6/1991 a 10/6/1993 e de 11/6/1993 a 30/11/1995) , revelando a inadequada interrupção do tempo exercido nessas funções, e, assim, o interessado não contaria com o período de 5 (cinco) anos consecutivos, nem, tampouco, com o de 10 (dez) anos interpolados no exercício dessas funções até 18/1/1995, além de os atos de alteração terem sido publicados em 26/11/2003, e não em data anterior a 25/10/2001, quando se deu a publicação da referida Decisão 844/2001.
12.	Os aludidos atos de alteração seriam, pois, ilegais e, por isso, o TCU deveria negar-lhes o respectivo registro, deixando, entretanto, de aplicar a Súmula n.º 106 do TCU, já que, estranhamente, os dois atos de alteração de aposentadoria teriam sido praticados em 1º/1/1997, com as malsinadas parcelas indevidas, mas só teriam sido enviados ao TCU em 12/3/2008 e em 5/4/2011, além de a administração do TRT ter promovido as outras alterações sobre o ato inicial de aposentadoria sem a indicação dessas parcelas indevidas, ficando destacada, por aí, a ausência de boa-fé dos gestores do TRT da 3ª Região, não somente pela inaceitável demora no correspondente envio dos aludidos atos de alteração ao TCU (mais de 11 anos) , mas também pela evidente prática de grave erro grosseiro ante a indevida concessão dos malfadados “quintos” de função sem a necessária subsistência do período de 5 (cinco) anos consecutivos ou de 10 (dez) anos interpolados. 
13.	Diante, então, dessa ausência de boa-fé por parte dos gestores do TRT da 3ª Região, o TCU deveria determinar a conversão do presente processo de fiscalização em tomada de contas especial com o intuito de buscar o ressarcimento de todos os valores indevidamente pagos durante o período de 1º/1/1997 até 12/3/2008 e 5/4/2011.
14.	O TCU deveria considerar ilegais, portanto, os aludidos atos de alteração de aposentadoria, negando-lhes os respectivos registros, sem prejuízo de determinar a conversão do presente processo em tomada de contas especial com o intuito de buscar o aludido ressarcimento de todos os valores indevidamente pagos pela administração do TRT da 3ª Região, a despeito de, eventualmente, afastar a responsabilidade do beneficiário, buscando a condenação apenas dos gestores públicos.
15.	Passo, contudo, a acolher na presente sessão de julgamento as propostas ora oferecidas pelo Ministro-Substituto Augusto Sherman e pelo Ministro Raimundo Carreiro e, assim, pugno pela promoção de diligência junto ao órgão de origem com o intuito de, entre outros elementos, apurar se, ao inviabilizar a concessão dos “quintos” de função pelo rompimento do aludido período legal de 5 (cinco) anos consecutivos ou de 10 (dez) anos interpolados, o indevido interregno reduzido de 4  (quatro) dias corresponderia à efetiva realidade dos fatos ou decorreria de mera falha administrativa na publicação do correspondente ato, sem prejuízo, ainda, de a Sefip apurar se os gestores do TRT teriam atuado com desídia ou falta de dever de cuidado, ao levarem mais de 11 anos para promover o envio desses dois atos de alteração ao TCU, não tendo, estranhamente, apresentado as aludidas alterações junto aos atos enviados anteriormente.
16.	O TCU deve passar, então, a promover a aludida diligência saneadora do processo.
Ante o exposto, pugno pela prolação do Acórdão ora submetido a este Colegiado.
	
TCU, Sala das Sessões, em 29 de outubro de 2019.
Ministro-Substituto ANDRÉ LUÍS DE CARVALHO 
Relator